臺灣臺南地方法院刑事判決
110年度簡上字第162號
上  訴  人  張炎生
即  被  告          


選任辯護人  高華陽律師
            鄭植元律師
上列上訴人即被告因竊盜案件，對於本院中華民國110年5月19日
110年度簡字第736號簡易判決（偵查案號：臺灣臺南地方檢察署
110年度偵字第4572號、110年度偵字第5683號）不服，提起上訴
，本院管轄之第二審合議庭判決如下：
    主  文
原判決撤銷。
張炎生無罪。
    理  由
一、聲請簡易判決處刑意旨略以：
　　被告張炎生意圖為自己不法之所有，基於竊盜之犯意，分別
    於下列時地為竊盜犯行：
  ㈠於民國110年1月12日0時8分許，在臺南市○○區○○路0段000號
    「早安山丘早餐店」，徒手竊取蔡玉萍所有之現金約新臺幣
    （下同）2000元，於得手後離去。
  ㈡於110年1月12日0時24分許，在臺南市○○區○○路0段000號「聯
    芳小樹早餐店」，徒手竊取方嘉玲所有之現金約6000元，於
    得手後離去。
  ㈢於110年1月17日4時20分許，在羅麗華任職之臺南市○○區○○路
    0段000號「歸仁自助餐店」，於翻尋財物未果後離去。
    因認被告所為均係涉犯刑法第320條第1項之竊盜罪嫌等語。
二、按犯罪事實應依證據認定之，無證據不得認定犯罪事實；不
    能證明被告犯罪者，應諭知無罪之判決，刑事訴訟法第154
    條第2項、第301條第1項，分別定有明文。次按事實之認定
    ，應憑證據，如未能發現相當證據，或證據不足以證明，自
    不能以推測或擬制之方法，為裁判基礎；且認定不利於被告
    之事實須依積極證據，苟積極證據不足為不利於被告事實之
    認定時，即應為有利於被告之認定；另認定犯罪事實所憑之
    證據，雖不以直接證據為限，間接證據亦包括在內，然而無
    論直接證據或間接證據，其為訴訟上之證明，須於通常一般
    之人均不致有所懷疑，而得確信其為真實之程度者，始得據
    為有罪之認定，倘其證明尚未達到此一程度，而有合理之懷
    疑存在，無從使事實審法院得為有罪之確信時，即應由法院
    為諭知被告無罪之判決（最高法院40年台上字第86號、30年
    上字第816號、76年台上字第4986號判例意旨參照）。
三、公訴人認被告張炎生涉有上開竊盜罪嫌，無非係以：被告張
    炎生於警詢時自白；告訴人蔡玉萍、方嘉玲指訴及被害人羅
    麗華陳述物品遭竊之情形；臺南市政府警察局歸仁分局監視
    器擷取翻拍照片等，資為論據。
四、訊據被告張炎生於偵查及本院審理時堅詞否認有何竊盜犯行
    ，辯稱：我沒有竊盜，員警徐博文把我帶回派出所，在小房
    間裡面，當時四下無人，說事情遇到了就承認，如果自首的
    話，筆錄寫自首坦白，檢察官會減刑，當時還沒有作筆錄也
    沒有錄音；員警在110年1月27日凌晨1點半左右帶我回派出
    所，4點多開始做筆錄，期間沒讓我睡覺，接著就作筆錄，
    對我疲勞訊問等語。被告之辯護人則以：㈠被告並未承認聲
    請簡易判決處刑書上所列之犯罪事實，難以認定被告有自白
    犯罪。原判決未調查被告之自白是否出於任意性，不符合刑
    事訴訟法第156條第3項之規定；㈡本件在被告否認之情形下
    ，監視器畫面截圖乃為認定被告犯罪之主要證據，而監視器
    畫面截圖顯示行為人有戴口罩，很難認定該人即為被告，原
    審未就監視器畫面截圖中之人是否為被告詳以調查，逕以認
    定該截圖中之人為被告，未保障被告之權益等語，資為抗辯
    。
五、被告張炎生及其辯護人主張被告於警詢並未自白，所為之陳
    述是遭員警以自白可以獲得減刑為理由而利誘以及疲勞訊問
    所得，然查：
　(一)本院當庭勘驗被告張炎生於000年0月00日製作警詢筆錄當
      時與員警之對話結果(見本院111年3月25日第244至254頁
      勘驗筆錄)，認為被告於警詢時確實有自白竊盜的犯行：
　　⒈被告與員警之對話內容略引如下：
　　　員警：你說你有行竊早餐店，那時間地點在哪？
　　　被告：對不起，我忘記了，我坦承。
　　　員警：你為什麼會忘記，你有吃焦鬱症的藥嗎？所以記  
            憶就比較差嗎？
　　　被告：應該是跟藥沒關係。
　　　警方：不然為什麼會忘記？
　　　被告：這個我沒辦法解釋，對不起，我犯下這種真的是
　　　      罪該萬死，但是我真的忘記了。
　　　.........................
　　　員警：好，問你，你為什麼要行竊那個店，店裡面收銀機
　　　      內的零錢新臺幣兩千元？
　　　被告：（低頭用右手背抵住額頭）
　　　員警：生活需要嗎？還是你沒有、你要、要、要、要有、
　　　      要錢，然後可以，花用？還是經濟上面的問題？、
            你說你、你、因為你有說那個牧師一天給你100塊
            啊。
　　　被告：100塊我真的就夠用啊 
      員警：對啊你為什麼要去偷？
　　　被告：我又不抽菸也不喝酒不嚼檳榔，沒有！這個事情我
            是真的忘記了。
　　　　　　啊但是，你們所提供的，吼，我都坦承！我也沒有
            必要去規避這個處罰，嘿就這樣
      (員警繼續追問被告拿錢的用途)　　
　　　.............................
　　　被告：啊我坦承，因為你提供的，我坦承，嘿啊，我沒有
　　　　　  要規避這個處罰 
　　　員警：我知道、我知道，我現在就是說
　　　被告：我坦承
　　　員警：錢，拿錢一定有、有用途嘛？
　　　被告：（皺眉，右手舉起又放下2次)做完工，12點，就去
　　　     吃飯，拿這個牧師給我的100塊，啊我都吃得很省，
           啊反正我只講到這樣子，吼。啊你們轄區内、的一
           些竊盜案，我都坦承，吼，啊我也，對不起你們警
           方所管的轄區裡面的那些被害人，吼　
　　　員警：嗯嗯。那個是其次啦。我是說，這些錢，你拿這些
　　　      錢的用途是什麼？要過生活嗎?要吃飯嗎？要繳房
            租嗎？我要、我要問的是這一些，跟那個坦不坦承
            沒關係啦。你要、你給我一個...
　　　被告：都、都不是
　　　員警：啊不然是什麼？
　　　被告：因為我一領薪水吼，我、我的那個什麼，最基本、
　　　      的兩、三千塊我早就交給...交給牧師了，那是奉
            獻，他說我只繳交兩千塊嘛。領薪水1月5號，嘿啊
            ，我都已經交給他。啊，對這個事情...員警：還
            是你沒有辦法控制你自己？
　　　被告：我…哇真價、哇毋哉(台語發音)，啊我...轄區犯  
            的那些...(用左手手背扶額頭）所發生的竊盜案  
            喔，我坦承，吼。啊我也對不起你轄區那些被害  
            人。我講到這個重點，吼。啊至於它的過程是怎  
            樣，我是真的忘了。我、我也沒有必要去規避處
　　　      罰，嘿。
　　　.......................
　　　(員警持續追問被告竊取2,000元的原因以及做何用途並提
      示問被告是拿去做生活費還是繳房租或是加油等等用途)
　　　被告：就、就幫我打，花掉了
　　　員警：我、我、我、我要花用啦，吼？
　　　被告：嘿，幫我打花掉了
　　　(員警繼續詢問被告做筆錄當時所穿著的衣物於行竊時所
      穿著衣物是否相同？)
　　　........................
　　　被告：好好好，我現在所穿的牛仔褲、鞋子、所戴的眼鏡
　　　      與警方所提供我指認的之竊嫌穿著相同！
　　　員警：嘿？
　　　被告：所以我就，坦承！
      (以下為員警詢問被告行竊當時所穿著之帽T所在，被告時
      而沉默，時而不斷眨眼，有時以手搔耳朵、也有身體向後
      或前傾、低頭、搖頭等動作)　　
　　⒉由上開對話內容可知，被告於警詢時不只一次坦承竊盜犯
      行，並表示自己罪該萬死，雖然對於竊盜細節，例如行竊
      的地點、行竊盜的原因、竊得現金用途，表示忘記了，但
      是對於員警的詢問並沒有答非所問的情形，於員警詢問忘
      記的原因是否跟服用焦慮症的藥物有關，被告隨即明確表
      示並不相關，而且一再表示並沒有要規避處罰，並主動陳
      述關於奉獻給教會牧師之事，語句通順流利，甚且請員警
      直接在筆錄繕打其將竊取之2000元花掉等字樣。是被告於
      製作警詢筆錄當時應無意識不清情形，亦無何疲態可言。
      至於被告在製作筆錄的過程中所為之皺眉、眨眼，以手搔
      耳朵或頭部等動作，此乃常見於一般人在思考的時候可能
      出現的肢體動作，非可單憑被告有此等動作即推認其當時
      因夜間詢問而有疲勞導致無法依自由的意思為陳述之情形
      。
　　⒊況且歸仁分局歸仁派出所員警於110年1月27日凌晨4時55分
      許係經被告之要求對被告製作警詢筆錄，此有被告當日警
      詢筆錄記載「(現在時間為110年01月27日4時55分，屬夜
      間，你是否要求警方詢問筆錄？)我同意且要求警方現在
      對我製作筆錄」等字樣存卷可查(警一卷第4頁)，核與被
      告於本院準備程序所陳：警察做警詢筆錄時是經過我的同
      意，在警局時並未向員警表示想睡覺，也沒有說不要做筆
      錄等語(見本院卷第82頁準備程序筆錄)相符。由此可見被
      告知悉其是可以拒絕夜間訊問的，其仍然主動要求於夜間
      製作警詢筆錄，且對員警之訊問切中要點，並無語意不清
      之情況，亦如前述，其與辯護人主張警詢時有疲勞訊問之
      情形，與本院前開調查事證結果不符，要無憑採。
　(二)被告張炎生及其辯護人復主張被告於警詢中之自白係遭員
      警以自白得減刑之利誘所為云云，縱使所辯員警曾告以自
      白得減刑一節為真，然按最高法院106 年度台上字第2370
      號判決「刑事訴訟法第156條第1項將利誘列為自白取證規
      範禁止之不正方法之一，此所謂之利誘，係指詢（訊）問
      者誘之以利，使受詢（訊）問者認為是一種條件交換之允
      諾而為自白，然並非任何有利之允諾，均屬禁止之利誘。
      刑事訴追機關於詢（訊）問前，曉諭自白減免其刑之規定
      ，乃法定寬典之告知，或基於法律賦予對特定處分之裁量
      空間，在裁量權限內為技術性使用，以鼓勵被告或犯罪嫌
      疑人勇於自白自新，均屬合法之偵訊作為，而為法所不禁
      。但刑事追訴機關如對被告或犯罪嫌疑人許諾法律所未規
      定或非屬其裁量權限內之利益，使信以為真，或故意扭曲
      事實，影響被詢問者之意思決定及意思活動自由，誘使被
      詢問者為自白，則屬取證規範上所禁止之利誘，不問自白
      內容是否與事實相符，根本已失其證據能力，不得採為判
      決基礎」意旨，員警告知自白為刑法第57條犯後態度量刑
      審酌之減輕事由，乃法定寬典之告知，非屬不法之訊問，
      被告及辯護人主張被告警詢中之自白是遭不法利誘下所為
      ，亦難憑採。
　(三)綜上所述，被告張炎生於警詢時確有自白為本件竊盜犯行
      ，且其自白並無遭受利誘或疲勞訊問之情形，可以認定。
六、然按被告或共犯之自白，不得作為有罪判決之唯一證據，仍
    應調查其他必要之證據，以察其是否與事實相符，刑事訴訟
    法第156條第2項亦有明文。稽其立法目的乃欲以補強證據擔
    保自白之真實性；亦即以補強證據之存在，藉之限制自白在
    證據上之價值。而所謂補強證據，則指除該自白本身外，其
    他足資以證明自白之犯罪事實確具有相當程度真實性之證據
    而言。雖其所補強者，非以事實之全部為必要，但亦須因補
    強證據與自白之相互利用，而足使犯罪事實獲得確信者，始
    克當之。觀之被告張炎生自白竊盜內容，僅係泛稱「我坦承
    」、「轄區所發生的竊盜案我坦承」，而就員警詢問其行竊
    之地點、過程、如何進入犯罪事實所載之各個店內行竊、有
    無得手等細節，均表示忘記了(見被告警詢筆錄，警一卷第3
    至7頁、警二卷第3至6頁)，是尚難依其警詢所為之空泛模糊
    之自白，遽然認定被告成立本件竊盜罪名，仍應調查其他證
    據，查明其自白之是否與事實相符，先予敘明。
七、公訴意旨所提出之監視器翻拍畫面以及本院勘驗「歸仁自助
    餐店」於110年1月17日遭竊時之錄影畫面結果，無從據為被
    告自白之佐證，茲分論下：
　(一)勘驗結果如下：
　　⒈犯罪事實一(一)部分：公訴意旨所提出之「早安山丘」早
      餐店於110年1月12日於凌晨0時8分32秒、9分42秒失竊當
      時之監視器翻拍畫面，僅顯示有一穿連身帽上衣、長褲、
      布鞋、戴手套之人，右手持手機電筒照射收銀機，左手拿
      取收銀機內之金錢，該畫面並未顯示行為人之臉孔，且因
      為夜間攝影，畫面大致為黑白色，衣著顏色失真，無法真
      實呈現行為人所著衣裝扮之顏色(見警一卷第19頁所附2張
      刑案現場照片)。
　　⒉犯罪事實一(二)部分：公訴意旨所提出之「聯芳小樹早餐
      店」於110年1月12日凌晨0時24分遭竊當時之監視器翻拍
      畫面顯示，監視器僅拍攝到行為人之部分上半身，該人穿
      著連帽上衣服，戴口罩，深色框眼鏡，僅露出部分額頭、
      眉毛及眼睛，無法辨識行為人之五官面孔，因為夜間攝影
      ，畫面大致為黑白色，衣著顏色失真，無法真實呈現行為
      人所著衣裝扮之顏色(見警一卷第25頁上方所示刑案現場
      照片)。
　　⒊犯罪事實一(三)部分：「歸仁自助餐店」於110年1月17日
      遭竊時之錄影畫面中，進入自助餐店搜尋財物之人戴有框
      眼鏡、口罩，上身穿著連帽外套，上衣胸前繫繩，並以外
      套帽子蓋著頭部，帽子前緣露出些許頭髮，大部分的額頭
      外露，髮際線較高，下身穿淺色長褲(右臀部位有深色印
      記)、淺色運動鞋，繫深色鞋帶等情，有本院110年12月10
      日勘驗筆錄在卷可稽(本院簡上卷第121、122頁)。
　(二)由上開結果可知，「早安山丘早餐店」以及「聯芳小樹早
      餐店」之監視器翻拍畫面，均未攝得行為人之面孔，無法
      辨識被告是否即為該行為人；而「歸仁自助餐店」之錄影
      監視器畫面中，行為人大部分面容均已被口罩、帽子遮蓋
      ，僅露出少許頭髮前額、眼鏡，臉部特徵甚少，肢體、身
      材亦無特別之處，難以憑該等畫面中行為人之樣貌、身材
      與被告之臉部五官、身形比對，而認定被告即為該行為人
      。
　(三)再者，依警卷所附被告張炎生於000年0月00日為警查獲當
      日之相片顯示，被告所穿著牛仔褲、布鞋，與前開現場監
      視錄影畫面及截圖所示行為人所穿著之牛仔褲、布鞋相仿
      ，然被告穿著之牛仔褲與布鞋，從外觀觀之，並無特別可
      以辨識的標籤或者圖案，與一般市面上大宗流通之牛仔褲
      、布鞋無異；另被告遭查獲當日所穿之外套並無帽子，與
      前開勘驗結果顯示本件行為人於行竊時所穿著上衣是連帽
      款式有別，參以被告於警詢時就員警詢問行竊時所穿著之
      帽T所在時，被告多沈默以對(見本院簡上卷第251頁被告
      警詢勘驗筆錄)，即便被告所穿著之牛仔褲與布鞋和行為
      人所穿著之牛仔褲與布鞋類似，仍難憑此即驟認被告為本
      件竊盜之行為人。
八、至於告訴人蔡玉萍、方嘉玲，及被害人羅麗華等人之證詞僅
    能證明其等任職或經營之「早安山丘早餐店」、「聯芳小樹
    早餐店」、「歸仁自助餐店」，於前揭時間，分別遭人進入
    竊取現金2000元、6000元，或未竊得財物即離開等情，因其
    等均未目擊竊賊之樣貌，故其等之證詞亦無從據為被告自白
    竊盜犯行之佐證。
九、綜上所述，被告張炎生雖於警詢曾自白竊盜犯行，然嗣於偵
    訊及本院審理中均否認，而公訴意旨所提出之監視器翻拍照
    片、錄影紀錄以及告訴人、被害人之陳述，均不足以佐證被
    告警詢自白之真實性，是公訴意旨所提之證據尚不足以使本
    院確信被告有公訴意旨所指前揭竊盜犯行。此外，本院復查
    無其他證據足以證明被告確有公訴意旨所指之竊盜犯行，基
    於「罪證有疑，利歸被告」之證據法則，應認前開公訴意旨
    所指被告上開竊盜犯行，尚屬不能證明。
十、原審未查，僅憑被告張炎生警詢之自白以及監視器畫面及截
    圖，即為有罪之諭知，即有違誤。被告上訴以此指摘原判決
    不當，為有理由，應由本院將原判決撤銷，諭知被告無罪。
十一、末按法院以簡易判決處刑者，所科之刑以宣告緩刑、得易
      科罰金之有期徒刑及拘役或罰金為限；另檢察官聲請以簡
      易判決處刑案件，經法院認為有刑事訴訟法第451條之1第
      4項但書之情形者，應適用通常程序審判之，分別為刑事
      訴訟法第449條第3項、第452條所明定，是地方法院對被
      告為簡易判決處刑後，經提起上訴，而地方法院合議庭認
      應為無罪判決之諭知者，依同法第455條之1第3項準用第3
      69條第2項之規定意旨，應由該地方法院合議庭撤銷簡易
      判決，逕依通常程序審判。此所為判決，應屬於第一審判
      決，檢察官仍得依通常上訴程序上訴於管轄第二審之高等
      法院（最高法院91台非字第21號判決意旨參照）。從而檢
      察官如不服本判決，仍得於法定期間內，向管轄第二審法
      院提起上訴，附此敘明。
據上論斷，應依刑事訴訟法第452條、第455條之1第1項、第3項
、第369條第1項前段、第364條、第301條第1項，判決如主文。
　　
本案經檢察官周文祥聲請簡易判決處刑，檢察官盧駿道到庭執行
職務。
中　　華　　民　　國　　111 　年　　8 　　月　　25　　日
　　　　　　　　　刑事第九庭    審判長法　官　卓穎毓
　　　　　　　　　                    法  官  李俊彬
　　　　　　　　　                    法  官  莊玉熙
以上正本證明與原本無異
如不服本判決應於收受本判後20日內向本院提出上訴書狀，並應
敘述具體理由。其未敘述上訴理由者，應於上訴期間屆滿後20日
內向本院補提理由書狀（均須按他造當事人之人數附繕本）「切
勿逕送上級法院」。
  　　　　　　　　　　　　　　　      書記官　陳昱潔
中　　華　　民　　國　　111 　年　　8 　　月　　26　　日